臺北高等行政法院裁定
　　　　　　　　　　　　　　　　　　 96年度停字第00054號
聲　請　人　甲○○
相　對　人　臺北縣政府
代　表　人　乙○○縣長）住同.
代　理　人　戊○○
相　對　人　桃園縣政府
代　表　人　丙○○縣長）住同.
代　理　人　丁○○
上列當事人間因強制拆遷事件，聲請人聲請停止原處分之執行，
本院裁定如下：
    主  文
聲請駁回。
聲請程序費用由聲請人負擔。
    理  由
一、按於行政訴訟起訴前，如原處分或決定之執行將發生難於回
    復之損害，且有急迫情事者，行政法院亦得依受處分人或訴
    願人之聲請，裁定停止執行。但於公益有重大影響者，不在
    此限，行政訴訟法第116 條第3 項定有明文。是知依該條規
    定，得聲請法院停止執行者，其客體限於對「原處分」或「
    原決定」之執行，其主體自與該客體有關聯之「原處分之受
    處分人」或法律上之利害關係人而言。如非「原處分之受處
    分人」或法律上之利害關係人，即不得對之聲請停止執行。
    故上開條文所謂訴願人係指適格之訴願人，即受處分人或法
    律上的利害關係人，此觀訴願法第18條及行政訴訟法第4 條
    第1項自明。
二、又訴願法第93條第2 項規定受處分人得申請受理訴願機關或
    原處分機關停止執行，理論上既得由上開機關獲得救濟，則
    殊無逕向行政法院聲請之必要。申言之，行政法院係審查行
    政處分違法性之最終機關，若行政處分不待訴願程序即逕行
    聲請行政法院停止原處分之執行，無異規避訴願程序暫時權
    利保護制度。故受處分人得跳躍訴願程序逕行向行政法院為
    聲請行政處分之停止執行，必須其情況緊急，非即時由行政
    法院予以處理，則難以救濟為要件，否則應認欠缺保護之必
    要而駁回其聲請，庶不致浪費司法資源。（最高行政法院93
    年度裁字第182 號裁定意旨及89年度第1 次高等行政法院法
    律座談會結論參照）。
三、本件聲請意旨略以：(一)、相對人台北縣政府、桃園縣政府於
    民國（下同）96年3 月16日張貼96年3 月15日北府工新字第
    0960170152號函（下稱原處分甲）、96年3 月16日府工上字
    第0960081696號函（下稱原處分乙），依大眾捷運法第21條
    規定命行政院衛生署樂生療養院（下稱樂生療養院）於96年
    4 月16日前自行拆除該院位於「台北都會區大眾捷運系統新
    莊線新莊機廠工程」用地拆除區範圍內之建物，並對現址所
    屬相關院民妥為疏處，逾期未拆除，將依法強制拆除。惟大
    眾捷運法第19條規定者與行政程序法規定行政行為應遵循必
    要原則及對人民權利最少損害原則相同，而原處分甲、乙依
    大眾捷運法第21條強制拆除樂生療養院，對人民權利損害更
    劇烈，且無法回復，自應有對行政機關限制更嚴格之法律拘
    束力，方符合我國憲法民主國、法治國之國體與相關對居住
    權等人民基本權利保障之意旨。(二)、又文化資產保存法第30
    條明定「營建工程及其他開發行為，不得破壞古蹟之完整，
    遮蓋古蹟之外貌或阻塞其觀覽之通道；工程或開發行為進行
    中，發見具古蹟價值之建造物時，應即停止工程或開發行為
    之進行，並報主管機關處理。」本件樂生療養院現址業經主
    管機關行政院文化建設委員會審查認定，並於94年間公告為
    暫定古蹟，台北縣政府文化局亦召開古蹟審查會議認定其為
    「國家重大文化資產」，是樂生療養院符合文化資產保存法
    所稱「具古蹟價值之建造物」無疑，工程開發單位台北市捷
    運局依法應主動依職權報請文化資產保存機關處理，並在該
    主管機關處理完竣前，依法停止工程或開發行為之進行。(三)
    、本件聲請人雖為一般國民，惟「本法所稱環境，係指影響
    人類生存與發展之各種天然資源及經過人為影響之自然因素
    總稱，包括陽光、空氣、水、土壤、陸地、礦產、森林、野
    生生物、景觀及遊憩、社會經濟、文化、人文史觀、自然遺
    蹟及自然生態系統等。永續發展係指做到滿足當代需求，同
    時不損及後代滿足其需要之發展。」、「環境資源為全體國
    民世代所有，中央政府應建立環境污染及破壞者付費制度，
    對污染及破壞者徵收污染防治及環境復育費用，以維護環境
    之永續利用。」、「基於國家長期利益，經濟、科技及社會
    發展均應兼顧環境保護。但經濟科技及社會發展對環境有嚴
    重不良影響或有危害之虞者，應環境保護優先。」環境基本
    法第2 條、第28條、第3 條所明定，故文化、人文史蹟等環
    境資源既然為全體國民世代所有，任一國民均為原處分甲、
    乙之利害關係人，自有依訴願法提起訴願之當事人資格，而
    聲請人亦已依照訴願法相關規定提起訴願在案。(四)、次查台
    北縣政府、桃園縣政府同為文化資產保存及建築主管機關，
    應依各該法令及行政程序法為行政行為，且系爭工程開發單
    位台北市捷運局已對外表示將靜待行政院指示後方進行後續
    工程，顯然已無委託相對人依照大眾捷運法進行強制拆除之
    意思，相對人於接受委託時，依法亦負有審查委託機關之委
    託事項有無違反法令之職責與職權，在明知已有違反文化資
    產保存法之虞時，對於該項委託自有拒絕之權力與義務。故
    相對人未為前項之合法性審查與依法拒絕接受委託執行強制
    拆除之行為，即有違反大眾捷運法、文化資產保存法、行政
    程序法及環境基本法之處，原處分甲乙自應撤銷方屬適法。
    (五)、又樂生療養院建物乃環境基本法及文化資產保存法及相
    關國際公約所稱之文化資產與環境資源，原處分甲、乙若不
    停止執行，將對聲請人及國家發生難於回復之損害，且依原
    處分甲、乙所示，台北縣政府、桃園縣政府於96年4 月16日
    起即有強制拆除之可能，顯係有急迫情事者。本件停止執行
    之聲請符合公共利益，且依96年4 月11日行政院長召集相關
    專家學者會商後，認為對捷運工程影響甚微，並指示相關主
    管機關預前作業，以求不延宕捷運工程之進行，是無於公共
    利益有重大影響之情形存在，為此提起本件之聲請云云。
四、本件聲請人僅係一般人民，並非原處分甲、乙之受處分人，
    亦非樂生療養院之院民等情，為兩造所不爭執，且有原處分
    甲、乙、暫時停止執行聲請書、補提書證及補充理由狀等件
    附卷可稽，洵堪認定。聲請人雖主張依文化資產保存法第30
    條、環境基本法第2 條、第3 條、第28條等規定，伊為國民
    ，而人文史蹟等環境資源為全體國民所有，故伊為原處分甲
    、乙之利害關係人依法可聲請停止執行云云，惟查：
(一)、文化資產保存法第30條固明定「營建工程及其他開發行為，
    不得破壞古蹟之完整，遮蓋古蹟之外貌或阻塞其觀覽之通道
    ; 工程或開發行為進行中，發見具古蹟價值之建造物時，應
    即停止工程或開發行為之進行，並報主管機關處理。」等語
    ，然參諸該法第1 條揭示之立法目的為「為保存及活用文化
    資產，充實國民精神生活，發揚多元文化，特制定本法。」
    可知文化資產保存法之制定旨在保存及活用文化資產，維護
    公益，非在保障國民個人權益，一般國民因文化資產之保存
    及活用進而精神生活得以充實，係公法法規之執行（保存及
    活用文化資產）所得之反射利益，人民對行政主體並無具體
    作為或不作為之請求權，與權利有別，是聲請人主張國民所
    有之文化人文史蹟受侵害，伊為國民即屬利害關係人，依法
    可為本件聲請云云，核與首揭說明不符，要無可採。
(二)、又「本法所稱環境，係指影響人類生存與發展之各種天然資
    源及經過人為影響之自然因素總稱，包括陽光、空氣、水、
    土壤、陸地、礦產、森林、野生生物、景觀及遊憩、社會經
    濟、文化、人文史蹟、自然遺蹟及自然生態系統等。永續發
    展係指做到滿足當代需求，同時不損及後代滿足其需要之發
    展。」、「基於國家長期利益，經濟、科技及社會發展均應
    兼顧環境保護。但經濟、科技及社會發展對環境有嚴重不良
    影響或有危害之虞者，應環境保護優先。」、「環境資源為
    全體國民世代所有，中央政府應建立環境污染及破壞者付費
    制度，對污染及破壞者徵收污染防治及環境復育費用，以維
    護環境之永續利用。」雖為環境基本法第2 條、第3 條、第
    28條所明定，然上開規定或為「環境」、「永續發展」之定
    義，或為環境污染及破壞者付費制度及環境保護優先原則之
    揭示，並未賦與一般國民具體之法律請求權。本件聲請人為
    一般國民，非原處分甲、乙之受處分人，亦非樂生療養院之
    院民，其於文化資產保存，僅享有反射利益，不具法律上之
    權利，已如前述，而其住於台北市○○區○居街26號3 樓，
    與位於臺北縣新莊市○○路796 號之樂生療養院復無地緣關
    係，其就樂生療養院所屬建物之拆除所生環境變動，除前述
    反射利益外，究有何環境基本法第2 條、第3 條、第28條保
    障之權益受有影響、發生損害，均未據聲請人具體主張並釋
    明，其徒執上開規定謂其為原處分甲、乙之利害關係人云云
    ，洵難憑採。
(三)、從而，本件聲請人未能具體主張並釋明其有何法律上權利遭
    原處分甲、乙侵害及將因原處分之執行發生難於回復之損害
    ，揆諸首揭說明，本件聲請不具權利保護之必要，且與停止
    執行之要件不符。
五、再查，本件原處分甲、乙之執行，前經相對人臺北縣政府向
    行政院函詢後續處理原則，行政院將之發交該院公共工程委
    員研處，該會旋於96年4 月10日發函通知相關機關（含相對
    人）將以「文化保存最多，捷運影響最小」等原則進行協調
    ，相對人就本件之執行將俟協商有結果，才會依協商結果辦
    理拆除，目前並無執行之急迫性一節，業據相對人臺北縣政
    府、桃園縣政府到庭陳述綦詳，並經其提出行政院秘書長96
    年4 月9 日院臺文字第0960014764號函、行政院公共工程委
    員96年4 月10日工程管字第09600136970 號函附卷可憑，據
    此，聲請人稱本件有即受強制拆除之急迫情事云云，亦無可
    取。而本件聲請人係於96年4 月12日提起訴願（見補提書證
    及補充理由狀第1 頁），96年5 月15日向本院聲請停止原處
    分之執行（參聲請停止執行狀蓋有本院收文戳記），揆諸前
    揭規定及最高行政法院裁定意旨，自應由訴願機關本於行政
    自我審查之功能，審查原處分及應否停止原處分之執行，尚
    無由行政法院介入之必要。聲請人未待該訴願機關作成准駁
    之決定，又向本院聲請停止執行，自屬欠缺權利保護之必要
    。
六、綜上所述，本件聲請，欠缺權利保護之必要，且與停止執行
    之要件不符，不應准許。
據上論結，本件聲請為無理由，爰依行政訴訟法第104 條、民事
訴訟法第95條、第78條之規定，裁定如主文。
中　　華　　民　　國　　96　　年　　6 　　月    20     日
                        第一庭審判長  法  官  王立杰
                                      法  官  劉錫賢
                                      法  官　林惠瑜
上為正本係照原本作成。
如不服本裁定，應於送達後10日內向本院提出抗告狀（須按他造
人數附繕本）。
中　　華　　民　　國　　96　　年　　6 　　月　  20     日
                                      書記官  劉道文
